臺灣高等法院刑事判決　　　　　　　　 96年度上易字第641號
上　訴　人
即　被　告　甲○○
選任辯護人　顏火炎律師
上列上訴人因詐欺等案件，不服臺灣臺北地方法院95年度易字第
1017號，中華民國96年1 月23日第一審判決（起訴案號：臺灣臺
北地方法院檢察署94年度調偵字第463號、94年度偵字第17190、
22359 號，及移送併案理案號：臺灣臺北地方法院檢察署95年度
偵續字第218號），提起上訴，本院判決如下：
    主  文
原判決關於詐欺取財部分撤銷。
甲○○連續意圖為自己不法之所有，以詐術使人將本人之物交付
，處有期徒刑壹年拾月。
    事  實
一、甲○○原係國泰世華商業銀行新生分行副理，於民國（下同
    ）九十三年二月間改任萬華分行經理。詎其因買賣股票失利
    及積欠地下錢莊債務，為取得資金週轉，竟基於意圖為自己
    不法所有之概括犯意，連續為下述之詐欺取財犯行：
  (一)甲○○九十二年九月間，明知真實姓名年籍不詳之許姓代書
    所欲購買之臺北市大安區○○○路、和平東路口附近某筆土
    地，許代書表明該筆土地係政府於四十年前，以機場設備用
    途向王豚山祭祀公會徵收，目前變成宿舍使用，王豚山祭祀
    公會認為政府徵收後用途不對，正向政府聲請買回中，俟政
    府同意原地主王豚山祭祀公會買回後，該祭祀公會再轉賣與
    許代書，許代書則委託甲○○屆時協助處理土地買賣之銀行
    貸款事宜，故政府是否同意王豚山祭祀公會買回該筆土地，
    王豚山祭祀公會何時可以買回再轉賣與許代書，均非明確，
    更遑論向銀行辦理貸款一事，且甲○○亦非該筆土地買賣雙
    方之仲介，亦未受許代書委託先行準備貸方之存款證明或資
    力證明，竟向乙○○佯稱：伊目前因一筆土地買賣案，需要
    錢充作貸款人之資金證明，土地很快就交易云云，並約定利
    息二分，同時簽發支票作為還款擔保，致乙○○誤信為真，
    陷於錯誤，先後提供其本人所有之房地及公司給甲○○向銀
    行辦理貸款，俟分別貸得新臺幣（下同）五百萬元、二百五
    十萬元後，再各將其中之三百五十萬元、一百五十萬元借款
    與甲○○，甲○○得款後，旋即填補其個人資金缺口，所簽
    發之支票屆期並未兌現，復未能如數償還前揭借款。
  (二)甲○○明知其僅受鄭榮洲委託協助向銀行辦理瑞智廣告事業
    有限公司（下稱瑞智公司）洽購臺北市○○區○○段五小段
    二十九之二、二十九之三、二十九之四、二十九之五、二十
    九之六地號等五筆土地之貸款事宜，並未受託與地主洽談買
    賣議約工作，竟於九十三年四月二十二日，在臺北市○○區
    ○○路五七八巷八弄三號二樓丙○○住處，向丙○○佯稱：
    已和前開五筆土地地主洽談買賣事宜，可與國泰世華商業銀
    行總行洽談投資興建之貸款計劃，並可由元大建設股份有限
    公司（下稱元大建設公司）興建大樓，但需要斡旋金五百萬
    元交與地主，四十五天內必可完成前揭作業，如果願意投資
    ，可獲取高額利潤，萬一興建案未談成，保證原額退還云云
    ，丙○○不疑有他，遂於當日在曹肇揆律師見證下簽訂契約
    書，並同時交付五百萬元投資款與甲○○，甲○○亦同時簽
    發付款人均為國泰世華商業銀行萬華分行、面額均為三百萬
    元、票號分別為ＨＣ0000000號、ＨＣ000000
    0號、票載發票日分別為九十三年六月六日、同年六月七日
    之支票各一紙，交與丙○○，作為丙○○投資前開土地買賣
    之獲利擔保，惟甲○○取得前揭款項後，旋用於清償前揭個
    人買賣股票及積欠地下錢莊之債務，而前開二紙支票屆期提
    示均遭退票，甲○○亦未能全部清償前揭款項。
  (三)甲○○於九十三年四月間，透過戊○○所認識之大華建設股
    份有限公司葉正雄協理與大華證券股份有限公司松山分公司
    黃炳杉經理向戊○○表達借款之意，並向戊○○佯稱：伊係
    國泰世華銀行經理，擬買受松智路與信義路口之土地（即前
    開臺北市○○區○○段五小段二十九之二至二十九之六地號
    等五筆土地），需要斡旋金一千多萬元，並願意提供臺北市
    ○○路房地一棟作為擔保，四十五天即還，利息一百萬元等
    語，戊○○不疑有他，遂於同年四月二十九日交付一千一百
    萬元與甲○○（甲○○實際僅拿得九百萬元，另二百萬元交
    付葉正雄、黃炳衫作為佣金），甲○○則同時簽發付款人均
    為國泰世華商業銀行萬華分行、面額均為四百萬元、票號分
    別為ＨＦ0000000號、ＨＦ0000000號、ＨＦ
    0000000號、票載到期日均為九十三年六月十二日之
    本票三紙，並出具借據一紙，連同其配偶陳慧美所有門牌號
    碼臺北市○○路二百巷四十三號三樓房地所有權狀正本各一
    份，交付與戊○○作為借款擔保；惟甲○○取得前揭借款後
    ，旋均用於清償前揭個人買賣股票及積欠地下錢莊之債務，
    而前開三紙本票屆期提示均遭退票。嗣明知陳慧美所有上開
    臺北市○○路二百巷四十三號三樓房地（即臺北市○○區○○段二小段六二四號土地及其上一四五一建號建物）之所有
    權狀正本，已於九十三年四月二十九日交付與戊○○作為借
    款擔保，且仍在戊○○保管中，竟為出賣上開房地，另基於
    使公務員登載不實之犯意，向陳慧美隱瞞此事，謊稱上開房
    地所有權狀已遺失，指示陳慧美向臺北市松山地政事務所申
    請補發，不知情之陳慧美遂於同年七月二十二日檢具切結書
    ，向臺北市松山地政事務所表示上開所有權狀於九十三年六
    月十日遺失，使該事務所承辦人員將此不實事項登載於職務
    所掌之土地建物所有權狀註銷公告清冊等公文書上，並據以
    公告，於期滿後發給所有權狀，足以生損害於地政機關對土
    地登記事務登載、發給所有權狀之正確性及戊○○。甲○○
    、陳慧美取得補發之所有權狀後，進而於九十三年九月二十
    日將上開房地移轉與案外人黃錦菊。（按被告甲○○所犯上
    開使公務登載不實罪部分，業經原審判處拘役五十日，嗣被
    告上訴本院後，於本院調查中聲請撤回上訴而告確定），致
    戊○○追償無門。
  (四)甲○○復於九十三年五、六月間，透過代書葉坤輝（另經檢
    察官為不起訴處分）向丁○○之胞兄葉木盛佯稱：甲○○是
    國泰世華銀行經理，要仲介一筆臺北市信義計畫區土地貸款
    案，亟需資金調度，事成後會給付紅包。嗣葉木盛乃將上情
    轉知其胞弟丁○○，致丁○○信以為真，而陷於錯誤，於九
    十三年五月底至六月初之不詳時間，交付現金一百萬元與葉
    木盛，再由葉坤輝陪同葉木盛至甲○○任職之國泰世華銀行
    萬華分行將上開現金交與甲○○，甲○○即簽發付款人為中
    國信託商業銀行仁愛分行、面額為一百萬元、票號為ＢＪ0
    000000號、票載發票日為九十三年六月十一日之支票
    一紙與葉木盛轉交丁○○作為擔保；詎前開支票經丁○○屆
    期提示竟遭退票，而甲○○則於九十三年六月十日離職後不
    知所蹤，始知受騙。
二、案經乙○○、丙○○、戊○○、丁○○提出告訴及臺北市政
    府警察局信義分局報告臺灣臺北地方法院檢察署檢察官偵查
    起訴及移送併辦審理。
    理  由
壹、証據能力方面：
    按「被告以外之人於審判外之言詞或書面陳述，除法律有規
    定者外，不得作為證據」，刑事訴訟法第一百五十九第一項
    定有明文，此即學理上所稱「傳聞證據排除法則」。而依上
    開法律規定，傳聞證據原則上固無證據能力，但如法律別有
    規定者，即例外認有證據能力。又被告以外之人於審判外之
    陳述，雖不符同法第一百五十九條之一至第一百五十九條之
    四之規定，但經當事人於審判程序同意作為證據，法院審酌
    該言詞陳述或書面陳述作成時之情況，認為適當者，亦得為
    證據。當事人、代理人或辯護人於法院調查證據時，知有第
    一百五十九條第一項不得為證據之情形，而未於言詞辯論終
    結前聲明異議者，視為有前項之同意，此則據同法第一百五
    十九條之五規定甚明。經查，本判決後開所引用之各該被告
    以外之人於審判外之陳述，皆屬傳聞證據，惟被告及其辯護
    人、公訴檢察官雖知上開證據資料為傳聞證據，但於本院準
    備程序及審判期日中則均表示無意見而不予爭執，且迄至言
    詞辯論終結前亦未再聲明異議，本院審酌上開證據資料製作
    時之情況，尚查無違法不當及證明力明顯過低之瑕疵，亦認
    為以之作為證據應屬適當，故揆諸前開法律規定與說明，爰
    逕依刑事訴訟法第一百五十九條之五之規定，認前揭證據資
    料均例外有證據能力。
貳、實體部分：
一、訊據被告甲○○固坦承有向告訴人乙○○、戊○○、丁○○
    借得上開款項，收取告訴人丙○○交付之款項共五百萬元後
    ，將之用於個人之資金週轉，而未能依約如期償還等事實，
    惟矢口否認有何詐欺之犯行，辯稱：伊是因許代書以前揭復
    興南路土地請伊幫忙貸款，若代辦成功利益可觀，才向告訴
    人乙○○借款週轉，告訴人丙○○之部分是代書鄭榮洲以信
    義區之土地請伊幫忙貸款，伊為包裝借款人之資力，準備存
    款證明，才向告訴人丙○○借款。向戊○○借款也是要作存
    款證明之用，伊向告訴人等借款均有告知係為個人資金週轉
    ，經其評估後而同意借錢，後來是因資金調度上之問題才無
    法償還云云。惟查：
  (一)被告於九十二年九月間，向告訴人乙○○稱：其目前因一筆
    土地買賣案，需資金充作貸款人之資金證明，且該筆土地很
    大，就快成交云云，致告訴人乙○○信以為真，先後提供其
    本人所有房地及公司給被告向銀行辦理貸款，待分別貸得之
    五百萬元、二百五十萬元後，再各將其中之三百五十萬元、
    一百五十萬元借予被告之事實，業據告訴人乙○○於檢察事
    務官詢問時指訴明確（見九十四年度偵字第一七一九０卷第
    二十二頁至二十三頁），並有告訴人乙○○所提出之借據一
    紙、催收債權委任書影本、被告所簽發付款人為中國信託商
    業銀行仁愛分行、面額分別為一百萬元、一百萬元、六十萬
    元，票號分別為ＢＪ0000000、ＢＪ0000000
    、ＢＪ0000000號，載發票日為均九十三年三月三十
    一日之支票影本三紙、退票理由單影本三紙及付款人安泰商
    業銀行總行營業部，票號ＡＡ0000000號，票載發票
    日為九十三年六月十七日之支票影本及退票理由單影本各一
    紙在卷可參（見警卷第十一頁、第十六至二十頁）。且被告
    於偵查中自承：九十二年間就與告訴人有陸續往來借款，後
    來有一筆位於復興南路、和平東路交叉口的土地貸款案有向
    他調錢，我是幫忙一位許姓代書協助向銀行借款，許代書是
    要向王豚山祭祀公會買土地，請我幫忙貸款，該筆土地是政
    府於四十幾年向王豚山祭祀公會徵收，做機場設備使用，現
    變成宿舍，祭祀公會認為徵收用途不對，他們想買回，是九
    十二年九月開始談，當時我向告訴人乙○○說要做前揭土地
    銀行貸款計劃的存款證明等情（見九十四年度偵字第一七一
    九０號卷第十四頁至十六頁及九十四年度偵字第二二三五九
    號卷第十一頁至十四頁），是告訴人乙○○指述上情非虛，
    自堪採信。又許代書僅委託被告協助貸款，並沒有委託其籌
    款作存款證明，且當時該筆土地仍為國有，尚未由王豚山祭
    祀公會買回，祭祀公會須費時多久買回仍不確定一節，此亦
    據被告供承在卷（見九十四年度偵字第一七一九０號卷第十
    五頁至十六頁），是被告既僅受託屆時協助辦理上開土地之
    買賣貸款事宜，並非該筆土地買賣雙方之仲介，許代書亦未
    委託被告先行準備貸方之存款證明或資力證明，且政府是否
    同意王豚山祭祀公會買回該筆土地，王豚山祭祀公會何時可
    以買回再轉賣與許代書，均非明確，更遑論向銀行辦理貸款
    一事，則被告自無先行準備貸款人資金證明之必要，是被告
    向告訴人乙○○稱其目前因有土地買賣案件，需資金充作貸
    款人之資金證明云云，顯係不實，另佐以被告復自承其於九
    十二年底、九十三年初開始向地下錢莊借錢，一開始只有幾
    十萬元，至九十三年三、四月就到上千萬元，其取得前揭借
    款後，係直接將錢用於股票買賣及支付積欠地下錢莊之款項
    等情（見九十四年度偵字第一七一九０號卷第十六頁、第二
    十四頁），而未存入其所謂貸款人之相關帳戶作為資金證明
    之用，顯見被告借款當時之經濟狀況已不佳，其向告訴人乙○○借款之真正目的實係為供其買賣股票及支付地下錢莊之
    用，並非用以作為前揭土地貸款之存款證明，參以告訴人乙○○指稱：如果被告不是用投資土地的理由向我借錢，我不
    會借錢給他等情（見九十四年度調偵字第四六三號第四十四
    頁），可見告訴人乙○○係誤以為被告確實有因土地買賣需
    資金證明而同意借款，是被告為向告訴人乙○○取得借款，
    隱瞞其真正借款之用途，而以其因土地買賣需資金充作貸款
    人之存款證明為藉口，向告訴人乙○○借款，致其信以為真
    ，陷於錯誤而同意借款，則被告顯有為自己不法所有之意圖
    ，而以詐術使告訴人乙○○交付借款之詐欺犯行甚明，被告
    辯稱其並無詐騙告訴人乙○○云云，自不足採。
  (二)復查，告訴人丙○○於警訊、檢察事務官詢問時指訴：被告
    於九十三年四月二十二日向我詐稱有信義區○○○○段五筆
    土地共一千六百六十六坪，可與該行總行洽談興建貸款計畫
    ，並可由元大建設興建大樓等，被告保證可以跟地主洽談，
    需斡旋金五百萬，並向我表示若投資可以獲得近一倍利潤，
    並拿興建計畫給我看，被告說投資四十五天，若貸款談成六
    百萬給我，若沒談成五百萬元退還，所以開兩張票保證，致
    使我相信有該企劃案而詐騙投資我五百萬，我請曹肇揆律師
    見證，雙方簽契約書，我於四月二十二日當天拿出三百萬現
    金交被告，另再於當天匯款二百萬至被告指定安泰銀行00
    00000000000號帳戶內合計五百萬，被告為取信
    於我，並開具國泰銀行萬華分行ＨＣ0000000及ＨＣ
    0000000號兩張面額三百萬元支票給我並簽名，未料
    後來支票遭退票，被告亦避不見面，也沒去沒去銀行上班；
    我不是借款給被告，被告知道我身上有七百萬元，他先要向
    我借錢，但我不借他就拿土地案來騙等情（見九十三年度偵
    字第一五一二０號卷第四、五頁及八十五頁至九十頁）及於
    本院審理時結證稱：（被告當時跟你講投資案一定會成功？
    ）他跟我說一定會成功，要給我一佰萬吃紅，沒問題、（為
    何被告要開二張支票，金額共六百萬給你？）壹佰萬是紅利
    等語（見本院審理筆錄第四頁），且有告訴人丙○○提出被
    告所簽立內容為丙○○於九十三年四月二十二日交付被告五
    百萬元，被告收款用於台北市○○區○○段五小段二九之二
    至之六號五筆土地共一六六六坪購買前置斡旋金等之契約書
    、被告所開立國泰世華銀行為發票人之前揭支票二紙、退票
    單二份及台北市土地謄本五張為憑（見九十三年度偵字第一
    五一二０號卷第三十八至四十頁、第七十一頁至七十五頁）
    ，且被告於偵查中坦承有向告訴人丙○○表示須五百萬元作
    議約用之斡旋金等情（見九十三年度偵調字第四六０號卷第
    二十頁），而證人曹肇揆律師於檢察事務官詢問亦證稱：我
    有見證被告跟丙○○之契約書，被告說這筆錢是購買土地斡
    旋金，丙○○是合夥。當時丙○○向我說他與被告有合夥要
    買土地，他要出五百萬，被告開給他兩張支票，但他認為不
    保險，請我見證等語（九十三年度調偵字第四六０號卷第四
    十三頁）核與告訴人丙○○指稱五百萬元是合夥購地之投資
    款等情相符，是被告辯稱五百萬元是其向告訴人借款作為包
    裝借款人之資金證明，並非投資款云云，顯不足取。
  (三)又如上所述，被告係以因購買前揭信義區土地須斡旋金為由
    ，向告訴人丙○○取得五百萬元，惟被告於偵查中坦承伊並
    沒有跟地主議約，伊僅係負責前揭土地企劃案之銀行貸款，
    是代書鄭榮洲負責與地主議約等語（見九十三年度偵字第一
    五一二０號卷第八十六頁），且證人鄭榮洲於檢察事務官詢
    問時證稱：前揭信義區土地案是我的，掮客林佑融找我說他
    手上有這筆土地，每坪約一百六十萬到二百五十萬，地主要
    賣，問我有無興趣興建，我向公司提案，朋友就介紹案子可
    以送到被告分行評估，因瑞智公司剛好也要找大樓，所以找
    瑞智公司為借款人向銀行申請。我當時送資料給被告任職之
    世華萬華分行申請貸款，被告說他要評估，後來他說世華估
    不到那樣高的額度，幫我送安泰銀行。我沒有委託被告幫我
    處理合建的事，因為我們土地要給瑞智公司使用的目的很明
    確，且我們是向世華貸款，被告是世華代表，而向安泰貸款
    時，被告變協助角色。被告如果協助貸款成，世華部分沒有
    佣金，因為我們是向被告貸款，安泰或其他銀行貸成，我有
    承諾給佣金百分之一或二，這是一般的行情。我沒有和地主
    接洽過，是由林佑融負責處理。被告不須和地主接洽，無需
    被告提供買賣斡旋金處理土地，土地斡旋金與被告無關，我
    們自己有提供五千萬押在代書處，被告沒有說他需要什麼費
    用，不可能請被告提供斡旋金或保證金，我們只是請被告幫
    忙找銀行貸款不需費用，成立後才會需要費用，且成立後我
    們公司自然會負責相關費用，並沒要求被告準備斡旋金。另
    議約書名稱應該是要約書，是由買方開立給賣方，是簽訂正
    式合約前的一個動作，表明雙方要買賣意願，此部分是我們
    和地主間的事，沒委託被告處理。我沒委託被告和地主接洽
    ，與他行貸款也不需要保證金或斡旋金，議約金與被告無關
    等語綦詳（見九十三年度調偵字第四六０號卷第十二至二十
    一頁、四十三頁），並有鄭榮洲提出之委任書、授權書及要
    約書及瑞智公司簽發之面額五千萬元之支票影本一紙在卷可
    稽（見九十三年度調偵字第四六０號卷第五十三頁至五十九
    頁），又瑞智公司負責人林芳智於檢察事務官詢問時亦證稱
    ：當時我們公司要找大樓，鄭榮洲是我們顧問，他說信義區
    土地適合蓋大樓，問我意願，我請鄭榮洲評估能向銀行貸多
    少來決定要不要投資。不知地主要賣地。被告和鄭榮洲一起
    來。被告是世華銀行代表，評估是否貸款給我們。後來不了
    了之，鄭榮洲也告訴我不做了。沒有談核貸下來鄭榮洲可拿
    多少佣金，且銀行同意核貸，我也不一定接等語明確（見九
    十三年度調偵字第四六０號卷第十二頁至二十一頁），可見
    瑞智公司僅委託鄭榮洲評估可向銀行貸得多少金額，再決定
    是否購買上開信義區土地，並未到決定購買土地之階段，而
    被告亦僅係受鄭榮洲委託協助向銀行辦理瑞智公司洽購前揭
    臺北市信義區五筆土地之貸款事宜，並未受託與地主洽談買
    賣議約工作，根本不須準備斡旋金或保證金，參以被告自承
    九十三年年初財務調度就有問題，其取得前揭款項後係將之
    直接存入其個人帳戶，用以兌現於股票及支付其他支票款（
    見九十三年度偵字第一五二０號卷第八十六至九十頁，九十
    四年度調偵字第四六三號卷第十六頁），而未用以作為斡旋
    金之用，堪認被告亦係為取得資金供其個人買賣股票及支付
    其他債務之用，而向告訴人丙○○謊稱須斡旋金及保證四十
    五天可獲利一百萬元，並預簽如前總計六百萬元之支票二紙
    以取信告訴人丙○○，而以此詐術向告訴人騙取資金供個人
    股票交易及其他債務清償之用，是被告有意圖為自己不法所
    有之詐欺犯意，至為灼然。又縱如被告所辯係為做存款證明
    為真正，但事後未見被告將其向告訴人丙○○取得之五百萬
    元，存入貸款人之帳戶內以為存款證明之用，反如被告所自
    承挪為清償個人欠款及資金調度之用，亦已超出原先借款目
    的，且混淆告訴人丙○○出借款項或投資風險之評估及意願
    ，是縱如被告所辯該筆款項係為充作貸款之存款證明，亦無
    解其有不法所有之意圖，甚明。
  (四)另被告如何於九十三年四月間，透過告訴人戊○○所認識之
    大華建設股份有限公司葉正雄協理與大華證券股份有限公司
    松山分公司黃炳杉經理，以為處理松智路與信義路口之土地
    （即前開臺北市○○區○○段五小段二十九之二至二十九之
    六地號等五筆土地）買賣事宜需斡旋金一千多萬元為由，於
    九十三年四月二十九日向戊○○借款一千一百萬元，由被告
    實拿九百萬元，另二百萬元交付葉正雄、黃炳衫作為佣金，
    被告並同時簽發付款人均為國泰世華商業銀行萬華分行、面
    額均為四百萬元、票號分別為ＨＦ0000000號、ＨＦ
    0000000號、ＨＦ0000000號、票載到期日均
    為九十三年六月十二日之本票三紙，並出具借據一紙，連同
    其配偶陳慧美所有門牌號碼臺北市○○路二百巷四十三號三
    樓房地所有權狀正本各一份，交付與戊○○作為借款擔保等
    情，除據告訴人戊○○於原審法院九十三年度自字第二四四
    號刑事卷指訴明白外，並經證人葉正雄於原審法院九十三年
    度自字第二四四號被告被訴詐欺一案中證述：九十三年四月
    被告要向戊○○借錢，當時是借一千一百萬，借四十五天，
    一百萬的利息，所以被告就開一千二百萬的票子，被告有寫
    一張借據給戊○○。當時被告說他要拿票借款，有一塊信義
    區土地想借錢，被告說有台北及屏東各有一間房子可供擔保
    ，因擔保品可能不足，我幫他問五、六組人是否要借款給被
    告，四月二十九日前一天，大華證券黃炳杉經理打電話說廖
    董有意借他。被告說他要借錢去斡旋101 對面土地，就是支
    付這塊土地之斡旋金。戊○○當場拿一千一百萬現金給被告
    ，後來被告就是拿九百萬去安泰存款，二百萬元是給我個人
    的佣金。我有給黃炳杉二十五萬，另一百七十五萬用來請客
    等語，及證人黃炳杉證述：我與戊○○是好友，九十三年四
    月二十九日那天要領大筆金，所以我就陪戊○○領款一千一
    百萬元當面交給被告。被告交給戊○○有三張世華銀行銀行
    本票，每張四百萬，及借據一紙，上面有記載用永吉路的房
    地作抵押，當天也有交房地產所有權狀正本。戊○○是交現
    金給被告，葉正雄也在場。之前在談這件事時，被告說借款
    要當信義路一塊土地斡旋金等語屬實（見九十四年度他字第
    七三六二號卷第二十三頁至二十七頁），復有告訴人戊○○
    所提出之前揭三紙本票與退票理由單、借據及上開永吉路之
    土地及建物所有權狀在卷足稽（見九十四年度他字第七三六
    二號卷第九頁至十一頁），而被告亦坦承係以前揭土地需斡
    旋金為由向告訴人戊○○借款（見九十三年度調偵字第四六
    ０號卷第四十七頁），足認告訴人戊○○指稱被告係以需斡
    旋金為由向其借款等情，應堪採信。惟如前所述，被告僅受
    鄭榮洲委託協助向銀行辦理瑞智公司洽購前揭五筆土地之貸
    款事宜，並未受託與地主洽談買賣議約工作，不須準備斡旋
    金，且被告亦坦承其取得前揭九百萬元之借款後，均係存入
    其個人使用之帳戶，用以填補錢莊及銀行之本金、利息及股
    票缺口（見九十四年度調偵字第四六三號卷第一六一頁、九
    十三年度調偵字第四六０號卷第二十頁），益見並無被告所
    辯需斡旋金一事，是被告辯稱其當時確實係為籌措斡旋金而
    借款，洵非可採，被告應係為償還前揭股票及其他債務，而
    假藉需斡旋金之名義，向告訴人戊○○騙取借款無訛。
  (五)又被告於九十三年五、六月間，透過代書葉坤輝向告訴人丁○○之胞兄葉木盛佯稱要仲介一筆臺北市信義計畫區土地貸
    款案，亟需資金調度，事成後會給付紅包。嗣葉木盛乃將上
    情轉知其胞弟丁○○，致丁○○信以為真，於九十三年五月
    底至六月初之某日，交付現金一百萬元與葉木盛，再由葉坤
    輝陪同葉木盛至被告任職之國泰世華銀行萬華分行將上開現
    金交與被告，被告簽發付款人為中國信託商業銀行仁愛分行
    、面額為一百萬元、票號為ＢＪ0000000號、票載發
    票日為九十三年六月十一日之支票一紙與葉木盛轉交丁○○
    作為擔保之事實，亦據告訴人丁○○於警訊及檢察事務官詢
    問時指訴在卷（見九十三年度偵字第二一０四０號卷第四至
    七頁，九十四年調偵字第二００號卷第十五、十六頁）及本
    院審理時結證明白，及同案被告葉坤輝供承屬實（見九十五
    年度偵續字第二一八號卷第三十六頁）並有告訴人丁○○所
    提出之前揭支票一紙與退票理由單在卷足稽（見九十三年度
    偵字第二一０四０號卷第五十三頁）。然而前揭土地之貸款
    案並不需被告準備資金，且被告向國泰世華銀行、安泰銀行
    申請評估是否能核貸三十億元之前揭土地貸款案早已於九十
    三年三、四月間經該二家銀行評估認差距太大而直接退件，
    此經證人即國泰世華銀行南京東路分行經理施文雄及安泰銀
    行經理王永年證述明確（見九十三年度調偵字第四六０號卷
    第十三至十五頁），是被告如何能於本件貸款案件中從中獲
    取佣金，以為償還借款？且查被告於九十三年六月七日開始
    發生退票情形，有被告法務部票據信用資訊連結作業查詢明
    細表可稽（見九十四年度調偵字第二００號卷第八、九頁）
    ，旋於同年六月十日離職，有國泰世華商業銀行九十三年六
    月十四日（九十三）國世銀人字第０八二號函一紙在卷可參
    （同前偵卷第十八頁），另被告於本院準備程序時亦自承於
    九十二年底即出現財務缺口，欠款大約一千萬元，每月負擔
    五至十萬元的利息，而被告夫妻當時年薪總價是二百五十萬
    到二百八十萬元（見本院準備程序筆錄第二頁）。是被告於
    九十三年五、六月間之資金週轉已捉襟見肘，其辯稱其借款
    時尚有還款能力，顯屬無稽。復參酌被告亦未將取得之借款
    用於土地貸款案，其坦承係將之用以償還個人債務（見九十
    五年度偵續字第三六號卷第三十一頁），由此足認被告所謂
    前揭貸款案須資金週轉之說詞亦屬不實，其實係為取得款項
    供個人償債之用，是被告有對告訴人丁○○施以詐術，致其
    陷於錯誤而借款之事實，亦堪認定。
  (六)由上可知，被告向告訴人乙○○、丙○○、戊○○及丁○○
    取得款項後，均係將之用以償還積欠地下錢莊、填補股票虧
    損等個人債務，且被告於九十三年六月七日至九月間，其所
    簽發之支票退票金額高達四千二百九十四萬一千元，有被告
    法務部票據信用資訊連結作業查詢明細表可稽（見九十四年
    度調偵字第二００號卷第八、九頁），且被告於本院準備程
    序時亦自承於九十二年底即出現財務缺口，欠款大約一千萬
    元，每月負擔五至十萬元的利息，而被告夫妻當時年薪總價
    是二百五十萬到二百八十萬元（見本院準備程序筆錄第二頁
    ）。而顯見被告當時之財務狀況已嚴重惡化，更無於短期內
    償還欠款之能力，惟其仍隱瞞其真正之財務狀況，以不實之
    說詞向前述告訴人詐騙款項，益見被告有為自己不法所有之
    意圖甚明，被告辯稱其並無詐欺之犯意，委無足取。
  (七)綜上所述，被告所辯無非係卸責之詞，不足採信，本件事證
    明確，被告有詐欺取財之犯行，堪以認定，應依法論科。
二、按行為後法律有變更者，適用行為時之法律。但行為後之法
    律有利於行為人者，適用最有利於行為人之法律，刑法第二
    條第一項定有明文（刑法第二條係規範行為後法律變更所生
    新舊法律比較適用之準據法，是刑法第二條本身雖經修正，
    但該條文既屬適用法律之準據法，本身尚無比較新舊法之問
    題，應逕適用裁判時之刑法第二條規定以決定適用之刑罰法
    律）。又比較時應就罪刑有關之共犯、未遂犯、想像競合犯
    、牽連犯、連續犯、結合犯，以及累犯加重、自首減輕暨其
    他法定加減（如身分加減）與加減例等一切規定，綜其全部
    罪刑之結果而為比較（最高法院九十五年第八次刑事庭會議
    決議參照）。查被告行為後，刑法第三十三條第五款有關罰
    金之最低數額、第五十六條有關連續犯等規定，業於九十四
    年二月二日修正公布，刑法施行法亦於九十五年六月十四日
    修正增訂第一條之一（有關罰金之最高數額），並均自九十
    五年七月一日起施行，茲就比較情形分述如下：
  (一)刑法第三百三十九條第一項詐欺取財罪之法定刑有罰金刑，
    而刑法第三十三條第五款有關罰金之最低數額部分，刑法分
    則編各罪所定罰金之貨幣單位原為銀元，修正前刑法第三十
    三條第五款規定：「罰金：（銀元）一元以上」，而銀元與
    新臺幣間之折算，依現行法規所定貨幣單位折算新臺幣條例
    規定，以銀元一元折算新臺幣三元；修正後刑法第三十三條
    第五款則規定：「罰金：新臺幣一千元以上，以百元計算之
    」；經比較修正前、後之規定，修正後刑法第三十三條第五
    款所定罰金之最低數額，較之修正前提高，自以修正前刑法
    第三十三條第五款規定有利於被告。
  (二)刑法施行法第一條之一有關罰金之最高數額部分，修正刑法
    係自九十五年七月一日起施行，在此之前，刑法分則編有關
    罰金之貨幣單位係銀元（銀元與新臺幣之折算比例為一比三
    ），且依刑法分則編應處罰金者，應適用罰金罰鍰提高標準
    條例第一條、第五條規定，就七十二年六月二十六日前修正
    之刑法條文，罰金數額提高二至十倍，其後修正者則不提高
    倍數；而修正刑法施行後，因刑法第三十三條第五款所定罰
    金之貨幣單位，經修正為新臺幣後，刑法分則各罪所定罰金
    之貨幣單位亦應配合修正為新臺幣，為使刑法分則編各罪所
    定罰金之最高數額與刑法修正前趨於一致，乃增訂刑法施行
    法第一條之一：「中華民國九十四年一月七日刑法修正施行
    後，刑法分則編所定罰金之貨幣單位為新臺幣。九十四年一
    月七日刑法修正時，刑法分則編未修正之條文定有罰金者，
    自九十四年一月七日刑法修正施行後，就其所定數額提高為
    三十倍。但七十二年六月二十六日至九十四年一月七日新增
    或修正之條文，就其所定數額提高為三倍」，亦即，自九十
    五年七月一日起，刑法分則編所定罰金之貨幣單位，由原來
    之銀元改為新臺幣，且於九十四年一月七日刑法修正時（九
    十四年一月七日係立法院三讀通過之日期），刑法分則編未
    修正之條文定有罰金者，復未於七十二年六月二十六日至九
    十四年一月七日修正或新增，自九十五年七月一日起，有關
    罰金之數額提高為三十倍。本案被告所犯刑法第三百三十九
    條第一項之詐欺取財罪，該罪有罰金刑之處罰，且該刑法第
    三百三十九條第一項條文於九十四年一月七日刑法修正時未
    經修正，亦未於七十二年六月二十日至九十四年一月七日間
    修正過，依增訂刑法施行法第一之一條之規定，其罰金以新
    臺幣為單位，數額應提高三十倍。此與修正前之罰金以銀元
    為單位，適用罰金罰鍰提高標準條例第一條規定，應提高十
    倍，再經折算為新臺幣（銀元與新臺幣之折算比例為一比三
    ），換算結果，亦為三十倍。從而，刑法分則編各罪所定罰
    金刑之最高數額，於上開規定修正後並無不同，對被告而言
    ，並無不利。
  (三)刑法第五十六條連續犯之規定，業於九十四年一月七日修正
    公布刪除，並於九十五年七月一日施行，則被告之犯行，因
    行為後新法業已刪除連續犯之規定，此刪除雖非犯罪構成要
    件之變更，但顯已影響行為人刑罰之法律效果，自屬法律有
    變更，倘依修正後之刑法論處，所犯多次詐欺取財罪各罪均
    應合併處罰，較諸適用修正前之刑法，適用連續犯之規定，
    論以一罪，並加重其刑至二分一。經比較新、舊法結果，仍
    應適用較有利於被告之行為時法律即舊法論以連續犯。
  (四)綜上所述，本件綜其全部比較結果，認舊法對被告較為有利
    ，自應依刑法第二條第一項前段規定，適用有利於被告之舊
    法規定，以為論處。
三、核被告所為，係犯刑法第三百三十九條第一項詐欺取財罪。
    又被告先後多次詐欺取財之犯行，時間緊接，觸犯犯罪構成
    要件相同之罪名，顯係基於概括犯意為之，為連續犯，應依
    修正前刑法第五十六條之規定以一罪論，並依法加重其刑。
    又被告詐欺告訴人丁○○之部分，雖未據檢察官起訴，惟因
    此部分與已起訴且經論罪科刑之部分，有連續犯之裁判上一
    罪關係，為起訴效力所及，且經檢察官移送併辦，法院自得
    併予審理。
四、本院撤銷原判決之理由：原審對於被告論罪科刑，固非無見
    。惟查原判決對被告於九十三年六月三日向告訴人丙○○借
    款一百三十萬元之原因，是否有施用詐術之情事，未詳加審
    酌即論被告此部分之借款亦涉有詐欺之犯行，尚有未洽，理
    由詳如後述。被告提起上訴，否認此部分詐欺之犯行，應屬
    可採。原判決既有上開可議之處，自屬無可維持，應由本院
    將原判決關於詐欺取財罪部分撤銷改判。爰審酌被告犯罪之
    動機、目的、手段、其詐騙告訴人之金額非少，且迄今未能
    全數償還與告訴人或與告訴人達成和解，對告訴人等所生之
    損害不輕，被告犯罪後未能坦承全部犯行，態度尚非良好，
    暨其品性、生活狀況及智識程度等一切情狀，量處如主文第
    二項所示之刑。
五、不另為無罪之諭知部分：
  (一)公訴意旨略以：甲○○意圖為自己不法之所有，於九十三年
    六月三日，向丙○○佯稱：土地案已談成，但還需保證金一
    百三十萬元云云，致丙○○陷於錯誤，交付一百三十萬元與
    甲○○，旋用於清償前揭個人買賣股票及積欠地下錢莊之債
    務，因認被告涉犯有詐欺取財罪嫌云云。
  (二)按犯罪事實應依證據認定之，無證據不得認定犯罪事實。刑
    事訴訟法第一百五十四條第二項定有明文。又認定不利於被
    告之事實，須依積極證據，苟積極證據不足為不利於被告事
    實之認定時，即應為有利於被告之認定，更不必有何有利之
    證據（最高法院三十年上字第八一六號判例參照）。次按刑
    事訴訟法上所謂認定犯罪事實之證據，係指足以認定被告確
    有犯罪行為之積極證據而言，該項證據自須適合於被告犯罪
    事實之認定，始得採為斷罪資料。如未能發現相當證據，或
    證據不足以證明，自不能以推測或擬制之方法，以為裁判之
    基礎。又刑事訴訟上證明之資料，無論其為直接或間接證據
    ，均須達於通常一般人均不致有所懷疑，而得確信其為真實
    之程度，始得據為有罪之認定，若其關於被告是否犯罪之證
    明未能達此程度，而有合理性懷疑之存在，致使無法形成有
    罪之確信，根據「罪證有疑，利於被告」之證據法則，即不
    得遽為不利被告之認定。（最高法院二十九年上字第三一０
    五號、四十年台上字第八六號、七十六台上四九八六號判例
    參照）。
  (三)公訴人認被告涉犯有此部分詐欺取財犯嫌，無非以告訴人丙○○之指述為其主要依據，惟訊之被告堅決否認此部分詐欺
    犯行，並辯稱：伊係為繳納股票交割款才向告訴人丙○○另
    外借款一百三十萬元，並未有詐欺之意圖等語。
  (四)經查，被告於九十三年六月三日向告訴人丙○○借款時並未
    表示用於事實一之(二)所土地投資案之保證金，僅告訴告訴人
    伊要錢一節，業據證人即告訴人查丙○○於本院審理中證述
    明白（本院審理筆錄第十七頁），而告訴人丙○○自承於九
    十二年十二月認識被告，中間陸陸續續有借二百萬元，也已
    經還了，我看他一直在借跑三點半，就不借他等語（見本院
    審理筆錄第四頁），是告訴人丙○○對被告之資金吃緊之情
    形，當無全然不知之情，是被告僅單純以電話告以需錢借用
    ，未佯稱其他借款事由，混淆告訴人丙○○借款風險之評估
    及借款之決意，自無使告訴人丙○○有陷於錯誤而出借款項
    之情事，是被告此部分之借款行為尚難謂與刑法第三百三十
    九條第一項之構成要件相符，至證人即告訴人丙○○之友人
    吳秋波雖於檢察事務官詢問時證稱：我於丙○○交給被告一
    百三十萬時在現場，地點在大直海總附近丙○○的車上。有
    聽到是土地買賣，我還叫丙○○小心點。當時我問丙○○錢
    何用，被告他說是買土地用等語（見九十三年度調偵字第四
    六０號卷第四十四頁），但此乃單方面告訴人丙○○告以借
    款之原因及款項之用途，尚無從據此證明被告向告訴人丙○○借款一百三十萬元當時，確有佯稱為買賣土地之保證金之
    情，是被告此部分所辯，尚屬可採。是此告訴人丙○○與被
    告間一百三十萬元之借款，純屬民事借貸關係，尚難認有何
    刑法第三百三十九條第一項之詐欺取財犯行，此外，復查無
    其他積極之證據證明被告尚有此部分詐欺取財之犯行，是被
    告此部分詐欺取財犯行即屬不能證明，本應為無罪之諭知，
    惟檢察官起訴認此部分與被告前開已起訴並經論罪科刑之部
    分有裁判上一罪之連續犯關係，爰就此部分不另為無罪之諭
    知，併此說明。
據上論斷，應依刑事訴訟法第三百六十九條第一項前段、第三百
六十四條、第二百九十九條第一項前段，刑法第二條第一項前段
、第三百三十九條第一項、修正前刑法第五十六條，罰金罰鍰提
高標準條例第一條前段，判決如主文。
本案經檢察官游明仁到庭執行職務。
中　　華　　民　　國　　96　　年　　6 　　月　　22　　日
                  刑事第十五庭審判長法  官  吳昭瑩
                                    法  官  李正紀
                                    法  官  李釱任
以上正本證明與原本無異。
不得上訴。
                                    書記官  洪秋帆
中　　華　　民　　國　　96　　年　　6 　　月　　23　　日
附錄：本案論罪科刑法條全文
刑法第339條
意圖為自己或第三人不法之所有，以詐術使人將本人或第三人之
物交付者，處5年以下有期徒刑、拘役或科或併科1千元以下罰金
。
以前項方法得財產上不法之利益或使第三人得之者，亦同。
前二項之未遂犯罰之。
